臺灣板橋地方法院刑事判決　　　　　　　　　　　　九十三年度簡上字第一四八號
　　上　訴　人　臺灣板橋地方法院檢察署檢察官
　　被　　　告　丙○○
右列上訴人因被告誣告案件，不服本院九十三年度簡字第一四四號，中華民國九十三
年一月十九日第一審簡易判決（聲請簡易判決處刑案號：臺灣板橋地方法院檢察署九
十二年度偵字第二一一四四號），提起上訴及併案審理（九十三年度偵字第一七三二
號、第三○五一號；臺灣臺北地方法院檢察署九十三年度偵字第一九八六號、第一九
一八號、第三四○九號、第三九六二號、第一二一三八號、九十三年度核退字第一七
九○號），本院管轄第二審之合議庭判決如左：
    主  文
原判決撤銷。
丙○○共同連續未指定犯人，而向該管公務員誣告犯罪，處有期徒刑月，如易科罰
金，以佰元折算壹日。
    事  實
一、丙○○係豐珮汽車股份有限公司及豐珮社會事業股份有限公司之負責人（均設於
    臺北市○○○路○段六九號三樓，以下簡稱豐珮公司），該公司僱有蔡英彪及藍
    豐哲等人擔任業務經理、財務經理之職。民國九十二年九月間起，豐珮公司資金
    周轉不靈，丙○○乃自行或透過藍豐哲、蔡英彪，持附表所示之支票對外調度現
    金使用（詳細票號、發票人、面額、付款人、帳號，如附表所載），後又為阻止
    附表所示之支票提示，乃竟基於誣告不特定人犯侵占遺失物罪之概括犯意，連續
    向有偵查犯罪權限之該管公務員為下列誣告犯行：
  (一)丙○○於九十二年九月十七日，向乙○○調借款項，而將附表編號一至三號之支
    票號碼：ＡＡ0000000號至ＡＡ0000000號等三張支票，交予乙○
    ○之友人丁○○，而借得現金新臺幣（下同）三十五萬元，嗣票號ＡＡ0000
    000號及ＡＡ0000000號雖已如期提示付款，但丙○○為阻止丁○○提
    示ＡＡ0000000號支票，竟於九十二年九月三十日，至華泰銀行華江分行
    填具票據掛失止付申報書、遺失票據申報書後，透過臺北市票據交換所向臺北市
    政府警察局、臺北縣政府警察局誣告上開三紙支票遺失，請求臺北縣政府警察局
    、臺北市政府警察局協助偵查侵占上列三張支票遺失後遭他人侵占之罪嫌。嗣因
    乙○○將上開支票輾轉由丁○○收執後，丁○○提示ＡＡ0000000號支票
    付款遭退票，而循線查獲。
  (二)丙○○於九十二年九月二十五日十五時許，在豐珮公司內向甲○○借得附表編號
    四所示之票號ＡＡ0000000號支票一紙，而後透過蔡英彪向蔡德輝借得三
    十三萬元。另於九十二年九月間，透過蔡英彪持附表編號五所示之票號ＡＡ00
    00000號支票一紙，向陳鸚鵡調借現金二十五萬元。嗣上開二紙支票發票日
    期將屆，丙○○無力付款，為阻止支票兌現，竟於九十二年九月三十日，在華泰
    銀行華江分行內填具票據掛失止付申報書、遺失票據申報書後，透過臺北市票據
    交換所向臺北市政府警察局、臺北縣政府警察局誣告上開支票遺失，請求臺北縣
    政府警察局、臺北市政府警察局協助偵查侵占遺失物罪嫌。嗣執票人蔡德輝、陳
    鸚鵡之後手執票人陸思潔分別提示所持支票均不獲付款，始經警查知上情。
  (三)丙○○於九十二年九月十九日，向甲○○借得其女簡歆萍為發票人之如附表編號
    六至八號之票號Ｂ00000000號、Ｂ00000000號、Ｂ00000
    000號等支票三紙，及向廖俊霖借用附表編號九至十一號之票號ＡＡ0000
    000號、ＡＡ0000000號、ＡＡ0000000號等支票，交由豐珮公
    司經理藍豐哲，持向葉坤輝調借現金三十九萬四千元。詎丙○○因無法如期使上
    開支票兌現，明知上開六張支票並未遺失，竟先後於九十二年九月三十日至華泰
    商業銀行華江分行填具票據掛失止付申報書、遺失票據申報書；及於同年十月一
    日至中國信託商業銀行城東分行填具票據掛失止付申報書、遺失票據申報書後，
    透過臺北市票據交換所向臺北市政府警察局、臺北縣政府警察局誣告上開支票遺
    失，均請求該管臺北縣政府警察局、臺北市政府警察局協助偵查侵占遺失物罪嫌
    。嗣葉坤輝將上開支票轉讓交付予盧萍，經盧萍屆期為付款之提示遭拒後，始經
    警查知上情。
  (四)丙○○於九十二年九月間，向廖俊霖借得附表編號十二、十三號所示之票號ＡＡ
    0000000號、ＡＡ0000000號等支票二紙，交由蔡英彪持向張聰良
    以周轉調借現金。丙○○明知此二紙支票並未遺失，竟為阻上開票據兌現，於九
    十二年十月三日，委託不知情之程得洲，至華泰銀行華江分行內，填具票據掛失
    止付申報書、遺失票據申報書後，透過臺北市票據交換所向臺北市政府警察局、
    臺北縣政府警察局誣告上開支票遺失，請求臺北縣政府警察局、臺北市政府警察
    局協助偵查侵占遺失物罪嫌。嗣於同年十月八日，經執票人劉美月提示遭拒，始
    知上情。
  (五)丙○○於九十二年九月初某日，與蔡英彪共同向甲○○借用附表編號十四所示之
    票號ＰＡ0000000號支票一紙，而後交由蔡英彪於同年九月二十四日，持
    向陳澤深調借三十萬元。嗣丙○○為阻該支票兌現，竟與蔡英彪基於誣告之犯意
    聯絡，由蔡英彪向甲○○謊稱前開支票遺失，而利用甲○○轉告不知情之程得洲
    ，而經程得洲於同年十月六日，至第一商業銀行總行營業部填具票據掛失止付申
    報書、遺失票據申報書後，透過臺北市票據交換所向臺北市政府警察局、臺北縣
    政府警察局誣告上開支票遺失，請求臺北縣政府警察局、臺北市政府警察局協助
    偵查侵占遺失物罪嫌。嗣執票人陳澤深屆期為付款提示遭拒，始經警查知上情。
二、案經臺北市政府警察局北投分局、士林分局移送臺灣板橋地方法院檢察署檢察官
    偵查後聲請簡易判決處刑及併案審理；及經臺北市政府警察局中正第一分局、大
    安分局、中山分局、北投分局移送臺灣臺北地方法院檢察署檢察官偵查後併案審
    理。
    理  由
一、訊據被告丙○○矢口否認前揭犯行，辯稱：伊掛名豐珮公司負責人，公司業務都
    是蔡英彪經營處理，上揭支票係蔡英彪調度借款使用，伊不知資金流向；後來發
    現蔡英彪借款的對象是地下錢莊，伊受追討甚急，乃聽從甲○○之意見至銀行掛
    失止付票據，不知會因此涉犯誣告罪嫌云云。經查：
  (一)本件被告於審判程序中，聲請傳喚證人甲○○，經本院九十三年十一月五日、十
    二月十七日審判期日合法傳喚甲○○俱未到庭。且本件被告對於證人乙○○、蔡
    德輝、陳鸚鵡、蔡坤輝、張聰良、丁○○、陸思潔、盧萍、甲○○、程得洲於警
    、偵訊時所述，認與事實不符，伊對於前揭犯行並不知情云云外，對於上開供述
    證據之證據能力並無爭執，本院亦於審判期日中，提示上開供述證據並告以要旨
    ，令被告就證據內容為辯論，是依刑事訴訟法第一百五十九條之五規定，證人乙
    ○○、蔡德輝、陳鸚鵡、蔡坤輝、張聰良、丁○○、陸思潔、盧萍、甲○○、程
    得洲於警詢或偵訊時之陳述有證據能力，合先敘明。
  (二)被告為豐珮汽車股份有限公司及豐珮社會事業股份有限公司負責人，有本院依職
    權調取之經濟部公司基本資料查詢表二份在卷，並經檢察官調取豐珮社會事業股
    份有限公司登記卷為據（見九十三年度偵字第一二一三八號卷第十頁以下）。而
    被告自九十二年九月間起，因調度資金之需要，陸續向甲○○、廖俊霖借得如附
    表所示之支票後，自行或交由藍豐哲、蔡英彪持向乙○○、蔡德輝、陳鸚鵡、蔡
    坤輝、張聰良、陳澤深調借現金，此除據被告於歷次警詢時自白不諱（見九十二
    年度核退字第九六二○號卷第四頁、核退字第九六一○號卷第五頁、九十三年偵
    字第一九八六號卷第三頁、偵字第三四○九號卷第四十一至四十三頁、偵字第一
    九一八號卷第四頁），核與被害人乙○○、蔡德輝、陳鸚鵡、蔡坤輝、張聰良及
    證人丁○○、陸思潔、盧萍、甲○○、程得洲所述相符。而被告於本院審判程序
    中空言翻異前詞，顯屬飾卸之詞，自不足採。
  (三)且就前開犯罪事實(一)之部分，據證人乙○○證稱：九十二年九月十七日，丁○○
    持現金三十五萬元至臺北市○○○路○段六十九號三樓交給我，我轉交給丙○○
    後，蔡英彪當場將號碼：ＡＡ0000000號至ＡＡ0000000號等三張
    支票交予丁○○等語（見九十二年度核退字第九六二○號卷第十三頁），核與丁
    ○○所述情節相符（見同前卷第十頁）。而被告於九十二年九月三十日至華泰銀
    行華江分行填具票據掛失止付申報書、遺失票據申報書後，透過臺北市票據交換
    所向臺北市政府警察局、臺北縣政府警察局上開三紙支票遺失，請求臺北縣政府
    警察局、臺北市政府警察局協助偵查侵占遺失物罪嫌，有上開票據掛失止付申報
    書、遺失票據申報書在卷可稽（見同前卷第十七頁、第二十頁），使丁○○提示
    ＡＡ0000000號支票時不獲兌現（見同卷第二十一頁支票影本、第十九頁
    退票理由單影本）。被告猶辯稱不知資金流向云云，顯屬虛妄。
  (四)前開犯罪事實(二)部分，則據證人甲○○及蔡德輝證述明確（見九十二年度核退字
    第九六一○號卷第九頁、第十二頁），核與被告於警詢時所承：我向甲○○借得
    支票後，請蔡英彪向蔡德輝借款等語相符（見同卷第五頁）。另被告復自承有將
    支票交予蔡英彪，持向陳鸚鵡借款等語（見九十三度偵字第一九八六號卷第三頁
    ），亦核與證人陳鸚鵡、陸思潔所述相符（見同前卷第五頁、第六頁背面）。被
    告明知上開將支票交予蔡英彪，並未遺失，竟於九十二年九月三十日至華泰銀行
    華江分行填具票據掛失止付申報書、遺失票據申報書，有上開票據掛失止付申報
    書、遺失票據申報書在卷可稽（見九十二年度核退字第九六一○號卷同前卷第十
    九頁、第二十頁），使蔡德輝、陸思潔提示支票時不獲兌現（見同卷第十五至十
    六頁；九十三度偵字第一九八六號卷第十至十一頁支票、退票理由單影本）。被
    告辯稱不知支票去向云云，亦屬子虛。
  (五)另前開犯罪事實(三)之部分，業據證人甲○○指訴甚詳（見九十三年度偵字第三四
    ○九號卷第五十二頁以下），核與證人葉坤輝、盧萍所述相符（見同前卷第六十
    二頁以下、第五十八頁），復有借用支票同意書、切結書在卷可參（見同前卷第
    三十六頁、第三十七頁）。被告於警詢時亦自承：藍豐哲向葉坤輝借款時我在場
    ，甲○○也在場等語（見同卷第四十八頁）；偵訊時則改稱：藍豐哲向甲○○借
    得上開支票，但支票交給何人我不知道云云（同卷第九十七頁）。惟被告既知上
    開支票係由藍豐哲持以借款，並非伊持有中遺失之票據，竟先後於九十二年九月
    三十日及十月一日，至中國信託商業銀行城東分行及華泰商業銀行華江分行辦理
    掛失止付，有票據掛失止付申報書、遺失票據申報書附卷為據（見同前卷第十四
    頁、第十五頁、第十八頁、第十九頁）。致盧萍提示前開支票時不獲兌現（見同
    卷第三十至三十五頁）。被告事後辯稱係聽從甲○○之意見而申報遺失云云，顯
    為卸責之詞。
  (六)就犯罪事實(四)部分，則據證人張聰良、甲○○、程得洲證述綦詳（見九十三年度
    偵字第一九一八號卷第八頁至十三頁），復有被告借用支票時之同意書、切結書
    ，及將支票交付張聰良時之切結書在卷為憑（見同前卷第十七頁、十八頁、十六
    頁），足證張聰良之指訴確屬實在。被告雖自警詢時至本院審判中，均辯稱因張
    聰良為地下錢莊之人，利息過高致伊無力付擔云云。惟被告既明知蔡英彪業將票
    據持向張聰良調借現款，竟委託不知情之程得洲於九十二年十月三日至華泰銀行
    華江分行填具票據掛失止付申報書、遺失票據申報書，有上開票據掛失止付申報
    書、遺失票據申報書在卷可稽（見同卷第二十五頁、第二十六頁），使劉美月屆
    期提示不獲兌現（見同卷第二十九頁、第二十八頁之支票、退票理由單影本）。
    被告推諉不知云云，洵不足採。
  (七)至於犯罪事實(五)之部分，則據證人甲○○於警詢中證述明確（見九十三年度偵字
    第一二一三八號卷第五十五頁），並據證人陳澤深、程得洲證述詳明（見同卷第
    五十九頁以下、第五十頁）。被告明知上開支票未遺失，竟透過蔡英彪向許桂美
    謊稱遺失，使程得洲於據持向張聰良調借現款，竟委託不知情之程得洲於九十二
    十月六日，至第一商業銀行總行營業部填具票據掛失止付申報書、遺失票據申報
    書，有上開票據掛失止付申報書、遺失票據申報書在卷可稽（見同卷第七十頁、
    第七十一頁），並使陳澤深屆期提示不獲兌現（見同卷第六十七頁、第六十八頁
    之支票、退票理由單影本），被告辯稱不知，亦屬無據。
  (八)綜上所述，足認被告於九十二年九月三十日至同年十月六日間，多次自行或委由
    不知情之程得洲，以掛失止付之方式透過票據交換所向臺北縣、市政府警察局誣
    告不特定人侵占其所遺失之票據。被告雖於本院中辯稱係因借款利息甚高、追討
    甚急，而聽從甲○○之意見申報遺失云云。惟被告既明知上開支票均係用以借款
    ，無論借得之款項係蔡英彪、藍豐哲或伊個人使用，被告顯均知上揭支票確實未
    有遺失之情事。且本案除附表編號一、二之支票曾兌現付款外，被告均係於支票
    票載發票日前，即至銀行辦理掛失止付，顯非因債權人追討甚急始起意掛失誣告
    ，足見渠所辯因地下錢莊追款甚急、聽從甲○○意見辦理掛失云云，無非為臨訟
    飾卸之詞，當不足採信。綜上開事證，足認被告本件犯行明確，應依法論處。
二、被告明知附表所示之票據並未遺失，仍至銀行以遺失為由辦理掛失，並填具票據
    掛失止付申報書、遺失票據申報書，透過臺北市票據交換所向臺北市政府警察局
    、臺北縣政府警察局上開支票遺失，請求臺北縣政府警察局、臺北市政府警察局
    協助偵查侵占遺失物罪嫌，核其所為，係犯刑法第一百七十一條第一項之未指定
    犯人誣告罪。被告就犯罪事實(五)之部分，與蔡英彪有犯意聯絡及行為分擔，應論
    以共同正犯。被告於犯罪事實(四)、(五)部分，係透過不知情之程得洲完成掛失止付
    之申報，屬間接正犯，應負以正犯之罪責。被告犯有事實欄所載之多次誣告犯行
    ，其中於九十二年九月三十日，一日之內在華泰銀行華江分行填具三份填具票據
    掛失止付申報書、遺失票據申報書以誣告他人涉犯侵占遺失物罪嫌（犯罪事實(一)
    至(三)在九月三十日之犯行部分），但均係被告分別填單製作以完成誣告之犯行，
    在客觀上均屬可獨立成罪之分別行為，而非被告基於單一犯意下所為之接續舉動
    ，且與其餘各次誣告犯行間，時間緊接，犯罪構成要件相同，顯係基於概括犯意
    反覆為之，均應依連續犯規定論以一罪，並依法加重其刑。又按刑法第一百七十
    二條之規定，並不專在獎勵犯罪人之悛悔，而要在引起偵查或審判機關之易於發
    見真實，以免被誣告人終於受誣，故不論該被告之自白在審判前或審判中，自動
    或被動，簡單或詳細，一次或二次以上，並其自白後有無翻異，苟其自白在所誣
    告之案件裁判確定以前，即應依該條減免其刑，最高法院三十一年上字第三四五
    號判例、同院七十年度臺上字第一○○五號、七十年度臺上字第五四○六號判決
    要旨足資參照。被告雖於本院審判中翻異前詞屢圖矯飾，惟被告既曾於歷次警詢
    時，就犯罪事實(一)至(四)部分曾自白犯行，有前舉警詢筆錄在卷為憑，使被誣告者
    於警詢階段即得脫免訟嫌，揆以刑法第一百七十二條之立法意旨並前開判解說明
    ，應就此部分犯行減輕被告誣告之刑責，並依法先加後減。
三、本案檢察官原僅就被告犯罪事實(一)部分聲請以簡易判決處刑，惟被告其餘犯罪事
    實，均與聲請簡易判決處刑書所載之事實間，有連續犯之裁判上一罪關係，而為
    原聲請簡易判決處刑之效力所及，本院仍應擴張聲請範圍併予審理。原審判決就
    犯罪事實(一)部分予以論罪科刑，固非無見，惟未及審酌被告其餘各次誣告犯行，
    上訴人據以提起上訴，為有理由，應由本院予以撤銷改判。本院審酌被告並無前
    科，有臺灣高等法院被告全國前案紀錄表在卷為據，惟被告身為公司負責人，因
    公司經營不善有調度資金之必要，借用客票調取現金後，竟又以掛失票據之方式
    阻絕票據提示，使被害之執票人除蒙受金錢損失，復因被指涉侵占遺失物而沾惹
    訟累；被告犯後猶推諉其責，對被害人損害不加聞問，猶置身事外，復酌以被告
    係基於一時經商失利，情急觸法，及其智識程度、犯罪目的、手段、次數、所生
    危害、犯罪後之態度等一切情狀，量處如主文所示之刑，並諭知易科罰金之折算
    標準。
四、併案部分（臺灣板橋地方法院檢察署九十三年度偵字第一七三二號、第三○五一
    號；臺灣臺北地方法院檢察署九十三年度偵字第一九八六號、第一九一八號、第
    三四○九號、第三九六二號、第一二一三八號、九十三年度核退字第一七九○號
    ），與原聲請簡易判決處刑部分有連續犯之裁判上一罪關係，本院應併予審判，
    附此敘明。
據上論斷，應依刑事訴訟法第四百五十五條之一第一項、第三項、第三百六十九條第
一項前段、第三百六十四條、第二百九十九條第一項前段，刑法第二十八條、第五十
六條、第一百七十一條第一項、第一百七十二條、第四十一條第一項前段，罰金罰鍰
提高標準條例第一條前段、第二條，判決如主文。
本案經檢察官徐名駒到庭執行職務。
中　　　華　　　民　　　國　　九十三　　年　　 十二 　　月　　三十一　　日
                                    臺灣板橋地方法院刑事第十四庭
                                        審判長法  官    鄭水銓
                                              法  官    林淑婷
                                              法  官    林漢強
右正本證明與原本無異。
不得上訴。
                                              書記官    黃大千
中　　　華　　　民　　　國　　九十三　　年　　 十二 　　月　　三十一　　日
附錄本案論罪科刑法條全文
刑法第一百七十一條
未指定犯人，而向該管公務員誣告犯罪者，處一年以下有期徒刑、拘役或三百元以下
罰金。
未指定犯人，而偽造、變造犯罪證據，或使用偽造、變造之犯罪證據，致開始刑事訴
訟程序者，亦同。
 附表
┌──┬─────┬─────┬───┬────┬────┬──┬────┐
│編號│票　　　號│票載日期  │面  額│發 票 人│付 款 人│帳號│備註（卷│
│    │          │          │新臺幣│        │        │    │證）    │
├──┼─────┼─────┼───┼────┼────┼──┼────┤
│一  │AA0000000 │9.19.    │１０萬元│澤籃企業│華泰商業│5006│92核退字│
│    │          │          │      │股份有限│銀行    │    │第9620號│
│    │          │          │      │公司    │華江分行│    │        │
│    │          │          │      │廖俊霖  │        │    │        │
├──┼─────┼─────┼───┼────┼────┼──┼────┤
│二  │AA0000000 │9.    │萬元│同右    │同右    │同右│同右    │
├──┼─────┼─────┼───┼────┼────┼──┼────┤
│三  │AA0000000 │10.５    │萬元│同右    │同右    │同右│同右    │
├──┼─────┼─────┼───┼────┼────┼──┼────┤
│四  │AA0000000 │10.３    │萬元│家安貿易│同右    │3575│92核退字│
│    │          │          │      │有限公司│        │    │第9610號│
│    │          │          │      │陳正光  │        │    │卷      │
├──┼─────┼─────┼───┼────┼────┼──┼────┤
│五  │AA0000000 │10.２    │萬元│同右    │同右    │3575│93偵1986│
│    │          │          │      │        │        │    │號卷    │
├──┼─────┼─────┼───┼────┼────┼──┼────┤
│六  │BO0000000 │10.３    │７萬元│簡歆萍  │中國信託│3064│93偵3409│
│    │          │          │      │        │商業銀行│4170│號卷    │
│    │          │          │      │        │城東分行│3   │        │
├──┼─────┼─────┼───┼────┼────┼──┼────┤
│七  │BO0000000 │10.３    │７萬元│同右    │同右    │同右│同右    │
├──┼─────┼─────┼───┼────┼────┼──┼────┤
│八  │BO0000000 │10.３    │６萬元│同右    │同右    │同右│同右    │
├──┼─────┼─────┼───┼────┼────┼──┼────┤
│九  │AA0000000 │10.３    │７萬元│澤籃企業│華泰商業│5006│同右    │
│    │          │          │      │股份有限│銀行    │    │        │
│    │          │          │      │公司    │華江分行│    │        │
│    │          │          │      │廖俊霖  │        │    │        │
├──┼─────┼─────┼───┼────┼────┼──┼────┤
│十  │AA0000000 │10.３    │７萬元│同右    │同右    │5006│同右    │
├──┼─────┼─────┼───┼────┼────┼──┼────┤
│十一  │AA0000000 │10.３    │６萬元│同右    │同右    │5006│同右    │
├──┼─────┼─────┼───┼────┼────┼──┼────┤
│十二  │AA0000000 │10.７    │萬元│澤籃企業│華泰商業│5006│93偵1918│
│    │          │          │      │股份有限│銀行    │    │號卷    │
│    │          │          │      │公司    │華江分行│    │        │
│    │          │          │      │廖俊霖  │        │    │        │
├──┼─────┼─────┼───┼────┼────┼──┼────┤
│十三  │AA0000000 │10.８    │萬元│同右    │同右    │5006│同右    │
└──┴─────┴─────┴───┴────┴────┴──┴────┘
